臺灣高等法院臺南分院刑事判決　　　　　九十四年度上易字第二六號
　　　上　訴　人
　　　即　被　告　乙　○　○
　　　選任辯護人　林　錫　恩　律師
右列上訴人因恐嚇取財案件，不服臺灣臺南地方法院九十三年度易字第六二號中華
民國九十三年十二月十七日第一審判決（起訴案號：臺灣臺南地方法院檢察署九十三
年度偵字第四四○七號），提起上訴，本院判決如左：
    　主      文
上訴駁回。
      事      實
一、乙○○係臺南市警察局第一分局刑事組偵查員，因理財不佳，財務發生困難。緣
    臺南市警察局第一分局偵辦「民國（下同）九十三年四月二日丙○○遭擄人勒贖
    案件」時，因顧慮被害人安全，曾與媒體協商偵查不公開，要求媒體暫時封鎖消
    息，未曾對媒體發佈新聞稿或接受媒體訪問，上開案件當時乃媒體尚未報導，一
    般大眾無從得知之偵查中不公開案件。乙○○斯時雖非上開專案小組成員，亦未
    參與專案小組會議，惟因擔任上開案件埋伏及跟監等一般性偵查工作，於執行職
    務時得知丙○○遭人擄走尚未釋放一事。竟於假借職務上之機會得悉上開偵查中
    不公開之秘密後，意圖為自己不法之所有，接續於：(1)九十三年四月十九日十三
    時二十二分許，在臺南市○○○路○段二十二號，以０６─00000000號
    公用電話；(2)同日二十一時五十七分許，在臺南市○○○路○段一七一號前，以
    00－0000000號公用電話，撥打丙○○所經營「國光當舖」之０６─0
    000000號室內固網電話，對當鋪經理李綜文恫稱：「你老闆（指丙○○）
    由我負責看管，被關在貨櫃裡，明天我要過去大陸，這邊沒有人管了。這裡沒有
    人顧，他（指丙○○）就會餓死」等語，致李綜文心生畏懼，旋將上開情事告知
    丙○○之妻甲○○，甲○○因而心生畏怖，即指示李綜文答應乙○○之要求。經
    乙○○再次來電與李綜文討價還價後，李綜文遂先應允自「國光當鋪」內取出新
    臺幣（下同）七百萬元交予乙○○，乙○○乃要求李綜文將七百萬元現鈔置於臺
    南市○○○路「麗瑤酒店」門口，並表示於取得七百萬元後，便會將丙○○所在
    地點標示在地圖上寄予李綜文。甲○○、李綜文旋即報警，經警方部署後，於同
    日二十三時許，由李綜文依警方指示，以綠色空白紙張及「國光當鋪」所印製他
    處所無之般若波羅密多心經等物，偽裝成七百萬元現鈔裝入紅色四方形帆布袋內
    ，放置於「麗瑤酒店」門口後，旋遭乙○○取走，乙○○發覺所取得之物並非現
    金真鈔後，即以０６─２６９４４４號公用電話，撥打0000000000號
    行動電話予李綜文，質問現場為何有多輛汽車埋伏，乃未得逞。嗣於九十三年四
    月二十三日凌晨一時十分許，在臺南市○○路三百零五號前，乙○○以０６─0
    000000號公用電話，撥打0000000000號行動電話予李綜文，接
    續再次為恐嚇行為時，為警當場查獲，並扣得上開般若波羅密多心經寫字本及綠
    色空白紙一批，以及與本案無關之非槍砲彈藥刀械管制條例管制之刀械三把、雜
    記本、雜記簿及手記本各一本、名片簿二本、通訊雜記紙二十一張、筆記本及電
    話簿各三本、臺南中小企銀支票二張、手寫便條紙十四張、資金帳冊一冊、存摺
    二本、提款卡一張、國民
    張、遠傳電信行動電話門號0000000000號之通聯紀錄一份、臺南中小
    企銀匯款書一張等物。
二、案經臺南市警察局第一分局報告臺灣臺南地方法院檢察署檢察官偵查起訴。
   　 理      由
一、訊據上訴人即被告乙○○固不否認於上開時地撥打電話至國光當鋪，要求該當鋪
    交付七百萬元等情，惟矢口否認有假借職務上機會恐嚇取財犯行，辯稱：伊只是
    打電話，未使用恐嚇的言語，且當時伊非專案小組人員，不是利用職務關係云云
    。
二、經查：
(一)前揭犯罪事實，業據證人即國光當鋪經理李綜文（見偵查卷第十一至十四頁、第
    九十四至九十七頁）、證人即被擄人丙○○之妻甲○○（見偵查卷第三十四、三
    十五頁）證述綦詳，復有搜索票、扣押筆錄及扣押物品清單所示之扣押物（見偵
    查卷第十九至二十五頁、第四十、四十一、八十四頁），李綜文手機門號000
    0000000號行動電話通話譯文紀錄表一份（見警卷第十二至十五頁）、國
    光當鋪000000000號固網電話通話譯文紀錄表一份（見警卷第九十八至
    一一○頁）、現場蒐證照片影本十八張（見警卷第十六至二十二頁）在卷可資佐
    證。
(二)按刑法第三百四十六條第一項之恐嚇取財罪，與同法第三百三十九條第一項之詐
    欺取財罪，二者之區別，在於前者係施用使人心生畏怖之恐嚇手段，致被害人心
    生畏懼，明知不應交付財物而交付，後者則係施用詐術手段，使人陷於錯誤，誤
    信為應交付財物而交付。惟上開之恐嚇手段，常以虛假之事實為內容，故有時亦
    不免含有詐欺之性質，倘含有詐欺性之恐嚇取財行為，足使人心生畏懼時，自應
    僅論以高度之恐嚇取財罪，殊無再適用詐欺取財罪之餘地（最高法院八十四年度
    臺上字第一九九三號判決要旨參照）。被告乙○○起始以公共電話撥打電話予李
    綜文時，電話內容：「你老闆（指丙○○）叫我打電話給你（指李綜文），我只
    是負責看管他而已，他們明天叫我過去大陸，這邊沒有人管了。」「這裡沒有人
    顧，可能就會餓死。」等語，有國光當鋪000000000號固網電話通話譯
    文紀錄表附卷可稽（見偵查卷第九十八頁）；被告乙○○取財未果後，再以公用
    電話撥打至李綜文之行動電話，內容亦稱：「你（指李綜文）要的我都可以給你
    ，可是你的行為卻這樣，伊（指丙○○）第一個就說要找你，你好過份，你董仔
    （指丙○○）被你害死了，無緣無故搞成這樣，找那麼多台車上去，少年仔（指
    另一看守人）跑了三天不在，就死了，真是的」等語，有李綜文手機門號000
    0000000號行動電話通話譯文紀錄表在卷可憑（見警卷第十四頁）。負責
    與被告乙○○聯繫之證人李綜文亦證稱：「被告第一通電話來是說丙○○被綁，
    他是看守丙○○的，．．後來被告又打電話來說他從大陸回來，有到山上去看，
    丙○○已經死了」「我怕被告發現裡面裝的不是現金，我怕被告對我老闆丙○○
    不利，就騙被告錢還沒有放」「我原本想給被告現金，經向警方報備後才決定用
    假的錢」等語（見偵查卷第十二頁背面、第十三頁、第九十六頁）。足見被告撥
    打電話時即以「丙○○如未受被告看護將會餓死」等對於危及丙○○生命之惡害
    ，予以通知李綜文，並要求七百萬現款，自該當於恐嚇取財之構成要件，且被告
    主觀上確有恐嚇取財之不法意圖。被告辯稱：並無使用恐嚇言語云云，不足採信
    。縱認被告確實誆稱乃擄人勒贖看護被擄人之歹徒，揆諸前開說明，亦無礙被告
    成立恐嚇取財犯行。
(三)偵辦「九十三年四月二日丙○○被擄人勒贖案件」之臺南市警察局第一分局，就
    被告乙○○參與上開案件勤務暨與媒體互動情形，於九十三年十月十四日以南市
    警一刑字第○九三○○二八七○○號函文表示：「被告乙○○並非丙○○被擄人
    勒贖之專案小組成員，亦未參與專案小組會議，黃員參與埋伏及跟監等一般性偵
    查工作，本案當時因顧慮被害人安全，曾與媒體協商偵查不公開，要求媒體暫時
    封鎖消息，未曾對媒體發佈新聞稿或接受媒體訪問。」（見一審卷第四十四頁）
    ，被告辯稱：媒體均已知情，報紙也有刊登，全臺南市○○○○○道丙○○遭人
    綁架等語，與上開證據資料不合，且被告所稱媒體均已知情，亦未提出此有利事
    證，及聲請調查證據以供審酌，尚無從對被告作有利認定。此外，被告供承：「
    是丙○○家屬報案後，我才知道丙○○被擄人勒贖」（見警卷第九頁）、「我有
    幾次參與本件擄人勒贖的警方專案會議，有被派到嘉義、布袋、臺中等地」（見
    偵查卷第八頁）、「我是專案小組的外圍，因此知道（指丙○○遭人綁架）」等
    語（見偵查卷第三十七頁），坦承九十三年四月二日丙○○遭擄人勒贖時，所知
    悉之人僅被害人家屬、承辦上開刑事案件之專案小組及負有勤務人員，媒體尚未
    發佈新聞。民眾甚至非承辦本案之偵查人員自無從由傳播媒體獲知上開訊息，足
    可證明上開刑事案件乃偵查不公開之秘密案件，如非上開案件專案小組及因之負
    有勤務之偵查人員，根本無從得悉。被告就此坦承乃因參與專案小組較為外圍勤
    務，始知悉上開偵查不公開之秘密案件云云，是被告因執行埋伏、跟監職務之機
    會，獲悉「丙○○當時仍遭人綁架未獲釋放」此項一般大眾無從知悉之秘密事項
    ，即以「其係看守丙○○歹徒」之內容遂行恐嚇取財犯行，自屬假借職務上之機
    會，且上開假借職務上之機會亦與恐嚇取財內容確有具體直接關係，被告委無可
    推諉，被告辯稱：我是利用歹徒身分打當舖看板上的電話，並無假借職務上機會
    乙節，純係避重就輕之詞，自無足採。
(四)綜上所述，被告假借職務上機會恐嚇取財犯行，事證明確，被告所辯，不足採信
    ，被告犯行堪以認定。
三、核被告所為，係犯刑法第三百四十六條第三項、第一項恐嚇取財未遂罪。被告係
    臺南市警察局第一分局刑事組偵查員，為其供明在卷，利用參與偵查不公開之「
    丙○○遭擄人勒贖案件」之機會，獲致上開秘密資訊並藉此實施恐嚇取財犯行，
    自屬公務員假借職務上機會，以故意犯刑法瀆職罪章以外之恐嚇取財罪，應依刑
    法第一百三十四條加重其刑。被告已著手於恐嚇取財之實行而不遂，為未遂犯，
    依刑法第二十六條前段規定，按既遂犯之刑度減輕之。上開因身分加重及未遂減
    輕，並依刑法第七十一條第一項之規定先加後減。原審審酌被告無前科，素行固
    然良好，擔任警察職務近十五年，職司刑事偵查，乃國家實施刑罰權公權力不可
    或缺之一環，深知刑事法律，為人民褓姆，竟因積欠債務，反成恐嚇人民取財之
    犯人，犯後坦承部分事實經過，暨經認罪後（見一審卷第十二頁），於審理時又
    否認犯罪，態度不能認為良好，起訴檢察官具體求刑有期徒刑二年，蒞庭檢察官
    具體求刑有期徒刑三年等一切情狀，適用刑法第一百三十四條第一項、第三百四
    十六條第一項、第三項、第二十六條前段、第三十七條第二項、罰金罰鍰提高標
    準條例第一條前段，量處有期徒刑二年六月，以資懲儆。並以被告行為時具有公
    職人員身分，乃假借公務員職務上之機會犯罪，確有危害公權行使之情事存在，
    依刑法第三十七條第二項規定，宣告褫奪公權三年。扣案國光當鋪特有之般若波
    羅密多心經寫字本及綠色空白紙一份，乃警方指示用以偵辦本案予以辨識被告所
    使用之物，非刑法第三十八條第一項第三款所稱因犯罪所得之物，無庸宣告沒收
    。另扣案刀械三把（均非槍砲彈藥刀械管制條例管制之刀械，見偵查卷第四十七
    頁至第四十九頁）、雜記本、雜記簿及手記本各一本、名片簿二本、通訊雜記紙
    二十一張、筆記本及電話簿各三本、臺南中小企銀支票二張，雖為被告所有；手
    寫便條紙十四張、資金帳冊一冊、存摺二本、提款卡一張、國民
    、萬國勝存摺一本、台新銀行金融卡一張、遠傳電信行動電話門號000000
    0000號通聯紀錄一份、臺南中小企銀匯款書一張等物，則為被告任職時偵查
    案件使用之相關資料，均與本案尚無關聯，亦無庸宣告沒收。本院經核原判決認
    事用法，均無不合，量刑亦屬妥適。被告上訴否認假借職務上機會恐嚇取財犯罪
    ，指摘原判決不當，為無理由，應予駁回。
四、據上論斷，應依刑事訴訟法第三百六十八條，判決如主文。
本案經檢察官姜麗儒到庭執行職務。
中　　華　　民　　國　　九　十　四　　年　　 四     月        六        日
                        臺灣高等法院臺南分院刑事第一庭
                            審判長法官　黃　　崑　　宗
                                  法官　田　　平　　安
                                  法官　蔡　　長　　林
以上正本證明與原本無異。
如不服本判決，應於收受本判決後十日內向本院提出上訴書狀。其未敘述上訴理由者
並得於提起上訴後十日內向本院補提理由書狀（均須按他造當事人之人數附繕本）「
切勿逕送上級法院」。
　　　　　　　　　　　　　　　　書記官　李　　培　　薇
中　　華　　民　　國　　九　十　四　　年　　 四     月        七        日
附錄本案論罪科刑法條全文：
刑法第一百三十四條第一項：
  公務員假借職務上之權力、機會或方法，以故意犯本章以外各罪者，加重其刑至二
分之一。
刑法第三百四十六條第一項、第三項：
　意圖為自己或第三人不法之所有，以恐嚇使人將本人或第三人之物交付者，處六月
以上五年以下有期徒刑，得併科一千元以下罰金。
　前二項之未遂犯罰之。
